【裁判字號】    89,台非,397
【裁判日期】    891109
【裁判案由】    殺人未遂
【裁判全文】
最高法院刑事判決                                八十九年度台非字第三九七號
    上訴人  最高法院檢察署檢察總長
    被  告  甲○○
右上訴人因被告殺人未遂案件，對於台灣高等法院台南分院中華民國八十七年三月二
十六日第二審確定判決（八十七年度上訴字第三三九號，起訴案號：台灣台南地方法
院檢察署八十五年度偵字第一三七五五號），認為違法，提起非常上訴，本院判決如
左：
    主  文
上訴駁回。
    理  由
非常上訴理由稱：『按判決不適用法則或適用不當者，依法應於審判期日調查之證據
而未予調查者，及判決所載理由矛盾者，均當然為違背法令，刑事訴訟法第三百七十
八條及第三百七十九條第十款、第十四款分別定有明文。又判決所認定之事實，與其
所採用之證據不相適合，即屬證據上之理由矛盾（最高法院三十一年上字第一四一二
號判例參照）。本件第一審法院判決（即台灣台南地方法院八十六年度訴字第一三○
號判決）依據被告之自白、被害人張仲平（女子）之指述及證人李正當（承辦員警）
在偵查中及審判中之證言；並以有菜刀一把及安眠藥二顆扣案可稽，再參諸員警所以
能扣得安眠藥二顆，係因於台南省立醫院訊問被害人而得知等情，綜合判斷而認被告
有刑法第三百零五條之恐嚇罪及第三百零四條第一項之以強暴使人行無義務之事罪（
以上二罪起訴書均漏引），並以上述二罪間有方法結果之牽連關係，應從一重之強制
罪處斷。對檢察官起訴之刑法第二百七十一條第二項、第一項殺人未遂罪，則認僅係
犯刑法第二百七十七條第一項之傷害罪，依同法第二百八十七條規定須告訴乃論，而
據告訴人張仲平於偵查中撤回告訴，惟因與前開恐嚇罪及強制罪有裁判上一罪之關係
，而不另為不受理之諭知。原審未再傳喚上開證人或作任何其他之調查，僅依據第一
審卷內原有之證人證詞資料，亦即依據間接所得之第一審法院調查證據之資料，竟得
與第一審法院由直接訊問證人所得之心證相反之結論；認定被告犯刑法第二百七十一
條第二項、第一項殺人未遂罪，其心證如何形成已嫌無據。況查：(一)、被告自警訊以
迄偵查中及審判中，始終供稱係以刀背砍傷被害人，而被害人張仲平則在偵查中，對
檢察官問「他是以菜刀刃或刀背砍妳﹖」時，答稱「不知道」。第一審法院二次送請
台灣高等法院檢察署法醫中心鑑定結果，第一次據復稱：「……此等傷口均有可能由
送鑑菜刀所造成。病歷中記載：病人張仲平血型為Ａ型，但未有『有關DNA 段基因型
』之記載，請再煩送張仲平血液，檢查其DNA 段基因比對為盼」。第二次據復稱：「
吾人驗傷時，必將傷口拉平（盡量恢復皮膚原來之形狀而量尺寸），不知該院醫師有
無這樣做﹖如果拉平皮膚後仍有○‧五公分，很像挫傷，不像切傷。尚且生體皮膚頗
有伸縮性，如切割傷（由刀刃所造成）時，多顯為比較條狀。送鑑刀之刀背附有血跡
部份長一○公分（全刀背長十四‧五公分，右刀背之前部十公分有明顯之血跡之故）
。以上認為被害人之頭部傷口由送鑑刀之刀背所造成之可能性較大」。此有台灣高等
法院檢察署八十六年八月二十日檢英醫字第八二三○號函及八十六年十一月三日檢英
醫字第一一六三六號函附第一審法院卷可稽。據此以觀，被告係以刀背砍傷被害人，
極為明灼。原審未再檢送張仲平血液，檢查其DNA段基因，以查明送鑑血液之DNA段基
因與張仲平血液是否相符，又未傳訊原鑑定醫師，以查明其鑑定時有無將傷口拉平，
復未說明不行此項調查之理由，即逕認張仲平之傷為刀刃傷，並據以認為被告有殺人
罪未遂犯行，自有依法應於審判期日調查之證據而未予調查，及判決所認定之事實與
其所採用之證據不相適合之違法。(二)、原判決事實欄認定：「被告酒後獨自前往鐘金
珠住處，適遇張仲平亦在該處等候鐘金珠，並一同進入鐘金珠屋內，始因張仲平前曾
屢次阻擾其與鐘金珠交往，且張仲平又再次責問其與鐘金珠之事，遂引發其不滿而生
口角，其之情緒乃趨不穩，隨即衝進廚房拿取菜刀一把，架於張仲平脖子上，質問張
仲平是否知道他是殺鴨的商人，並大聲說「要殺死妳！」，張仲平極度害怕，乃高聲
求救，其聽聞張仲平求救聲更加不滿，頓萌殺人犯意……」。如果非虛，則被告並非
蓄意殺人，而係臨時起意殺傷張仲平，應無容疑。則被告如何能預知殺人必不致死，
僅會流血過多，而事先備置安眠藥二顆，以便屆時強迫張仲平服下，使之昏睡繼續流
血致死﹖且安眠藥二粒，其劑量是否足使人昏睡﹖原審俱未加調查，竟於理由二之(二)
內，說明被告砍殺張仲平後，並未予止血救治或送醫急救，任其流血，因怕被害人哀
叫驚動鄰人，而又帶被害人到較隱密房間內，強令被害人吃其所持之安眠藥，意圖使
被害人昏睡繼續流血致失血過多而死亡云云，顯然是憑空想像無所依據。按諸常情，
被告苟確有殺死張仲平之故意，在手持菜刀而被害人張仲平已無抗拒能力之下（依原
判決事實欄認定張仲平始終無抗拒動作），祇要以刀刃砍殺或切割被害人之任何要害
部位（如頭、喉、胸、腹等），皆可輕易達成殺人致死之目的，何須以刀背（即使是
刀刃）砍殺三刀各僅深○‧五公分之傷口任其流血不止，還須強迫其吃下安眠藥，始
可達成使之昏睡繼續流血致死之目的﹖此種殺人方法，雖在至愚亦不會採行，況在臨
時起意之下，豈能有如此週延之籌劃﹖另菜刀為鐵器，其刀刃刀背皆甚平滑，不易沾
染血液，縱有沾染，其血液必自沾染處向中集結，兩端向中間退縮而少留血跡，尤其
刀背（或刃）與皮膚接觸之點可定著而割裂處可任意延伸，換言之，其留存沾染血跡
處恒較實際沾染血液處為短，此為一般用刀殺過動物（如雞、鴨等）者所熟悉，乃原
判決竟於理由二之(三)內，說明扣案菜刀刀背之前部十公分之血跡，固可符合被害人頭
頂部左側一處十公分長之傷痕，但頭頂部十二公分長之傷痕則不能推定為刀背所傷，
明顯與上述用刀經驗不合。是原判決認定事實，豈能謂與經驗法則、論理法則無違﹖
揆諸首開說明，原判決判處被告殺人未遂罪刑，顯然違背法令，案經確定，且於被告
不利。爰依刑事訴訟法第四百四十一條、第四百四十三條提起非常上訴，以資糾正。
』。
本院按非常上訴審，應以原確定判決所確認之事實為判決基礎，以判斷其適用法律有
無違誤，倘若非常上訴理由係純就事審審法院已經調查說明之事項或採證認事職權之
適法行使，憑持己見，漫指原判決認定事實不當，而重為事實上之爭辯或任意指摘原
判決有證據上理由矛盾之違法，自與非常上訴係以統一法令適用之本旨有違。另依法
應於審判期日調查之證據未予調查，致適用法令違誤，而顯然於判決有影響者，該項
確定判決，即屬違背法令，得提起非常上訴，司法院大法官會議固著有釋字第一八一
號解釋在案，但必確有依法應於審判期日調查之證據未予調查之事實存在及該證據顯
然於判決有所影響者，始得為之。本件原確定判決係依憑被告甲○○於警訊及偵查中
之供述、被害人張仲平之指訴、證人鐘金珠、林仁泰之證述，及卷附被害人驗傷證明
書、扣案之菜刀、安眠藥等證據資料，認定被告確有本件殺人未遂犯行，並就被告所
辯係以刀背砍殺被害人，無殺人犯意，扣案安眠藥係供己服用，未逼被害人吃食云云
，認均係飾卸之詞，俱無可取。另說明卷附台灣高等法院檢察署法醫中心鑑定報告內
所載「以上認被害人之頭部傷口由送鑑刀背所造成之可能性較大」，如何不得作為被
告有利認定之理由；且明被害人張仲平於警訊中之指訴及證人鐘金珠、林仁泰所為
不利於被告之證言因係初供而可採，嗣被害人及證人林仁泰翻異之詞暨證人張超群所
為證言均係避就之詞，俱不足作為有利被告之證明（見原確定判決理由二－(三)）。是
原確定判決已詳其調查證據之結果及取捨證據得心證之理由，核其採證認事並無違
反經驗法則或論理法則之違背法令之情形存在。非常上訴理由(二)謂被告苟有殺人故意
，自可以刀刃砍殺被害人身體要害，何須以刀背砍殺，並於被害人流血後再強迫其服
食安眠藥，以達殺人目的，且刀上所留存血跡應較實際為長云云，而指摘原確定判決
有證據上理由矛盾之違法。然查殺人方法不一而足，且刀上血跡之長度，業經查明，
有勘驗筆錄在卷可稽，顯見上開指摘純係就事實審法院已經說明事項及採證認事職權
之適法行使，憑持己見，任指違法，難認有理由。另原確定判決已詳述認定被告係以
刀刃砍殺被害人所憑之證據及認定之理由（見原確定判決理由二－(三)），況證人即為
被害人治療刀傷之醫師林仁泰於一審審理時業已結證：「依被害人傷口很平滑，非一
般撞擊，比較像銳器所傷」等語（見一審卷第四十五頁），且被告既坦承持刀砍殺被
害人，則刀上血跡應係被害人所留存，則原審縱未再行傳訊證人林仁泰調查其於治療
時有無拉平傷口及檢送被害人張仲平血液檢查其DNA 段基因，俱與原確定判決結果顯
然不生影響，自難認原審未為上開無益之調查係屬違背法令，是非常上訴理由(一)所指
事項亦非有理。綜上所述，依首揭說明，應認本件非常上訴為無理由，予以駁回。
據上論結，應依刑事訴訟法第四百四十六條，判決如主文。
中      華      民      國    八十九    年     十一     月      九      日
                              最高法院刑事第九庭
                                  審判長法官  曾  有  田
                                        法官  陳  宗  鎮
                                        法官  劉  介  民
                                        法官  魏  新  和
                                        法官  孫  增  同
      右正本證明與原本無異
                                              書  記  官
中      華      民      國    八十九    年     十一     月     十五     日


司法院資訊處製作；財團法人民間司法改革基金會備份。
